臺灣高等法院臺南分院刑事判決
109年度交上易字第729號
上  訴  人  
即  被  告  陳志宏



選任辯護人  楊慧娟律師（扶助律師）
上列上訴人因過失傷害案件，不服臺灣臺南地方法院109年度交
易字第828號中華民國109年10月27日第一審判決（起訴案號：臺
灣臺南地方檢察署109年度偵字第13442號），提起上訴，本院判
決如下：
    主  文
原判決撤銷。
陳志宏汽車駕駛人，無駕駛執照駕車，因而致人受傷，處有期徒
刑參月，如易科罰金，以新臺幣壹仟元折算壹日。
    事  實
一、陳志宏前因犯公共危險罪，原考領之普通重型機車駕駛執照
    於民國90年1月9日遭吊銷。仍於109年1月14日下午，騎乘車
    號000-000號普通重型機車沿臺南市○○區○○○路由南往北方向
    行駛，於同日17時52分許，行至永康區中正南路734號前時
    ，理應注意車輛行駛時，駕駛人應注意車前狀況，隨時採取
    必要之安全措施。而依當時天候晴、柏油路面、乾燥、無缺
    陷、無障礙物、視距良好之情況下，客觀上並無不能注意之
    情事，其應注意、能注意，竟疏未注意，貿然前行，撞擊前
    方同向之行人葉蔡寶珠，致葉蔡寶珠受撞後，側身後仰跌倒
    在地，受有左側股骨轉子間骨折之傷害。陳志宏於肇事後，
    在未被有偵查犯罪職權之機關或公務員發覺前，於警察據報
    前往現場處理時，當場承認為肇事人，並接受裁判。
二、案經葉蔡寶珠訴由臺南市政府警察局永康分局移送臺灣臺南
    地方檢察署檢察官偵查起訴。
    理  由
壹、證據能力部分
一、按被告以外之人於審判外之言詞或書面陳述，除法律有規定
    者外，不得作為證據；被告以外之人於審判外之陳述，雖不
    符合刑事訴訟法第159條之1至第159條之4之規定，而經當事
    人於審判程序同意作為證據，法院審酌該言詞陳述或書面陳
    述作成時之情況，認為適當者，亦得為證據，而當事人、代
    理人或辯護人於法院調查證據時，知有上開不得為證據之情
    形，而未於言詞辯論終結前聲明異議者，視為有前項之同意
    ，刑事訴訟法第159條第1項及第159條之5分別定有明文。原
    審判決以被告陳志宏所犯並非死刑、無期徒刑或最輕本刑為
    3年以上有期徒刑之罪，經被告於原審準備程序就被訴事實
    為有罪之陳述，原審裁定以簡式審判程序審理，並諭知依刑
    事訴訟法第273條之2不適用傳聞法則有關限制證據能力之相
    關規定（見原審卷第38、42頁）。嗣經檢察官、被告及辯護
    人於本院審理時對於本判決以下所引用被告以外之人於審判
    外之言詞或書面供述證據，均表示同意列為本案證據（見本
    院卷第66頁、第155頁）。本院審酌該等證據作成時之情狀
    ，並無違法或不當等情形，認為以之作為本案之證據亦屬適
    當，且為證明本案犯罪事實所必要，依刑事訴訟法第159條
    之5規定，自有證據能力。
二、至其餘非供述證據，亦經檢察官、被告及辯護人於本院審理
    時明示同意列為本案證據，且無證據證明係公務員違背法定
    程序所取得，亦無顯有不可信之情況，復經本院於審理期日
    逐一提示而為合法調查，與本案待證事實間具相當關聯性，
    自得據為裁判基礎。　　
貳、實體部分
一、認定犯罪事實所憑之證據及理由：　　
　㈠上開犯罪事實，業據被告於警詢、偵查、原審及本院審理時
    坦承不諱，核與證人即告訴人葉蔡寶珠於警詢證述情節相符
    （見警卷第13至15頁、第19頁），並經告訴代理人即葉蔡寶
    珠之子葉俊麟於偵查、原審及本院審理時證述在卷（見偵卷
    第40頁，原審卷第46頁，本院卷第165頁）。復有道路交通
    事故現場圖（見警卷第27頁）、道路交通事故調查報告表(
    一)、(二)（見警卷第29、31頁）、現場照片12張（見警卷
    第35至45頁）、車號000-000車輛詳細資料報表（重型機車
    ，見警卷第47頁）、中華電信證號查詢機車駕駛人紀錄（被
    告重型機車駕駛執照於90年1月9日吊銷，見警卷第49頁）、
    本院110年1月26日勘驗現場監視器錄影畫面之勘驗筆錄及擷
    圖在卷（見本院卷第67頁、第71至79頁）可資佐證。告訴人
    所受前揭身體傷害，業據提出奇美醫院診斷證明書附卷（見
    警卷第23頁）。足認被告上開任意性自白與事實相符，堪以
    採信。　
　㈡按汽車行駛時，駕駛人應注意車前狀況，並隨時採取必要之
    安全措施，道路交通安全規則第94條第3項定有明文。被告
    曾考領普通重型機車駕駛執照，嗣因違規遭吊銷，業如前述
    ，亦據被告於本院審理時供述：前因酒駕被科罰鍰，去繳納
    罰鍰時，經監理站人員告知其機車駕駛執照被吊銷，必須重
    考，一直沒有去考，但因工作，仍然騎乘機車等語（見本院
    卷第66頁），可見被告肇事前已知悉其普通重型機車駕駛執
    照因違規被吊銷，肇事當時係無照騎乘機車。而本件交通事
    故發生當時天候為晴，路況係乾燥、無缺陷之柏油路面，又
    無障礙物，且視距良好，有前引卷附道路交通事故調查報告
    表(一）及現場照片12張可參，被告顯無不能注意之情事，
    其應注意、能注意，竟疏未注意車前狀況，撞擊同向前方行
    走之告訴人，自應負過失責任甚明。
　㈢被告上訴意旨雖援引道路交通安全規則第133條之規定，即「
    行人應在劃設之人行道行走，在未劃設人行道之道路，應靠
    邊行走，並不得在道路上任意奔跑、追逐、嬉戲或坐、臥、
    蹲、立，阻礙交通」，辯稱：案發當時，告訴人係行走在機
    慢車優先道路上，顯見告訴人有侵犯被告路權之行為，就本
    件肇事與有過失云云。惟查，告訴人於警詢證述：我走在○○
    ○路000號前的路肩由南往北行走，對方（指被告）從我的後
    方撞上等語（見警卷第13頁）。經本院勘驗現場監視錄影，
    監視器雖未拍攝到肇事過程，但由畫面中先看見告訴人手持
    拐杖側身臀部著地向後仰，跌倒在機慢車道與路肩交界處，
    其倒地後身體是仰躺在路肩內，靠近路肩與機慢車道的白實
    線旁，被告機車前輪隨即進入畫面靠近告訴人，機車前輪與
    前半車身壓在路肩與機慢車道的白實線上，該處適在一家飲
    食店前，飲食店前有另一輛機車跨越路肩停放，停放方向與
    路肩邊線垂直，後段車身占用部分路肩路面，有本院勘驗筆
    錄與擷圖在卷可參（見本院卷第67頁、第71至79頁），則依
    勘驗監視器畫面所見，告訴人受撞後既然是側身仰躺倒在路
    肩內，被告機車前輪與前半車身隨即駛至機慢車道與路肩之
    白實線上，靠近告訴人倒地處，可見被告肇事時縱然是行駛
    在機慢車道上，但顯然是靠向路肩處行駛，且依告訴人警詢
    證述，其是行走在路肩，與勘驗所見其肇事後側身倒在路肩
    內之畫面相符，本件並無證據證明告訴人在肇事前是步行在
    機慢車優先道上，況肇事現場的飲食店營業場所十分接近路
    肩邊線，店前垂直停放的機車又占用部分路肩路面，而依現
    場圖之記載，路肩寬度僅1公尺，告訴人又係持拐杖步行之
    年長者，縱有為閃避飲食店前垂直停放路肩的機車而稍靠向
    路肩與機慢車道間之白實線行走，要難認為有何過失可言，
    再依現場圖示，機慢車道寬度有1.9公尺寬，被告行至肇事
    地點，若有注意車前狀況，非無閃避空間，因認被告辯稱告
    訴人係行走在機慢車優先道上，並以路權歸屬遽為告訴人與
    有過失之辯解，並無足採。
　㈣告訴人於肇事當日至奇美醫院治療，經診斷受有左側股骨轉
    子間骨折之傷害，翌日（即109年1月15日）行鋼釘內固定復
    位手術治療，至109年1月21日出院，有前述卷附奇美醫院診
    斷證明書可參，所受傷害與被告前述過失行為間自有相當因
    果關係。
　㈤綜上所述，本案罪證明確，被告犯行洵堪認定，應依法論罪
    科刑。　　　　
二、論罪
　㈠刑法總則之加重，係概括性之規定，所有罪名均一體適用；
    刑法分則之加重，係就犯罪類型變更之個別犯罪行為予以加
    重，成為另一獨立之罪名。道路交通管理處罰條例第86條第
    1項明定「汽車駕駛人，無駕駛執照駕車、酒醉駕車、吸食
    毒品或迷幻藥駕車、行駛人行道或行經行人穿越道不依規定
    讓行人優先通行，因而致人受傷或死亡，依法應負刑事責任
    者，加重其刑至二分之一。」，係就刑法第276條之過失致
    人於死罪、第284條之過失傷害（及致重傷）罪之基本犯罪
    類型，對於加害人為汽車駕駛人，於從事駕駛汽車之特定行
    為時，無駕駛執照駕車、酒醉駕車、吸食毒品或迷幻藥駕車
    、行駛人行道或行經行人穿越道不依規定讓行人優先通行，
    因而致人受傷或死亡之特殊行為要件予以加重處罰，已就上
    述刑法第276條、第284條各罪犯罪類型變更之個別犯罪行為
    予以加重，而成另一獨立之罪名，自屬刑法分則加重之性質
    （最高法院99年度台非字第198號判決參照）。
　㈡本件被告於肇事時，並無駕駛執照，故核被告所為，係犯道
    路交通管理處罰條例第86條第1項、刑法第284條前段之汽車
    駕駛人無駕駛執照駕車因而過失傷害人罪。
三、刑之加重、減輕
　㈠被告無駕駛執照而駕車肇事致人受傷，其依法應負之過失致
    人受傷刑事責任，應依道路交通管理處罰條例第86條第1項
    之規定，加重其刑至二分之一。
　㈡被告於肇事後，在未被有偵查犯罪職權之機關或公務員知悉
    前，經警據報前往現場處理時，當場承認為肇事人，並接受
    裁判等情，有臺南市政府警察局永康分局交通分隊道路交通
    事故肇事人自首情形紀錄表在卷可考（見警卷第33頁），被
    告對未發覺之犯罪自首，爰依刑法第62條前段之規定，減輕
    其刑。　　　　
　㈢被告有前述刑之加重及減輕事由，應依刑法第71條第1項規定
    ，先加後減。　
四、撤銷改判之理由　　
　㈠原審認被告罪證明確，適用簡式審判程序，予以論罪科刑，
    固非無見。惟按刑罰之量定，固屬法院自由裁量之職權行使
    ，惟刑事審判之量刑，旨在實現刑罰權之分配的正義，故法
    院對科刑判決之被告量刑，應符合罪刑相當原則，使罰當其
    罪，以契合人民之法律感情。此所以刑法第57條明定科刑時
    應審酌一切情狀，尤應注意該條所列各款情形，以為科刑輕
    重之標準。而刑罰之量定，固屬事實審之職權，惟我國現階
    段第二審仍採覆審制，對於事實之認定、法律適用及量刑，
    均應予重複調查審認，是以，第二審於量刑時或審酌原審量
    刑是否妥適時，亦應受刑法第57條之規定之拘束，倘刑法第
    57條所列各款事由所依據之事實，與第一審所認定者不符，
    而影響到行為人之責任輕重之判定時，原審依據原認定事實
    所導出之刑度，即難認妥適。經查：⒈原審援引檢察官起訴
    書作為附件，檢察官起訴書於犯罪事實及證據，均無被告符
    合自首之記載，原審雖增列「臺南市政府警察局永康分局交
    通分隊道路交通事故肇事人自首情形紀錄表」作為證據，然
    應適用之法條並未記載刑法第62條前段之規定，是否已審酌
    自首而為量刑，尚欠明瞭。⒉被告上訴本院後，已於110年1
    月27日與告訴人達成和解，以分期給付方式賠償告訴人新台
    幣15萬元，此有110年度南簡字第138號和解筆錄在卷可參（
    見本院卷第85頁），此為刑法第57條所規定犯罪後態度所應
    考量之量刑事由，原審未及審酌，尚有未洽。被告上訴辯稱
    告訴人與有過失部分，雖屬無據，惟其指摘原判決量刑過重
    ，為有理由，應由本院將原判決撤銷改判，以期適法。
  ㈡爰審酌被告明知其駕駛執照已遭吊銷，仍騎乘普通重型機車
    上路，漠視法令，欠缺對其他用路人生命、身體安全之尊重
    ，並於騎乘普通重型機車行至肇事路段時，未注意車前狀況
    ，致撞擊同向在前步行之告訴人而肇事，造成告訴人受有前
    揭身體傷害，有相當的過失程度，並審酌被告犯後始終坦承
    認罪，且在上訴本院後與告訴人達成和解（惟迄至本院審理
    終結，尚未依和解條件履行分期給付），而告訴人因年長，
    所受身體傷害勢需長時間就醫，不僅承受病痛，亦造成家屬
    協助就醫與照顧之不便，兼衡被告自陳○○畢業之智識程度，
    以○○○為生，收入不穩定，未婚、無子女、目前獨居之生活
    狀況等一切情狀，量處如主文第2項所示之刑，並諭知如易
    科罰金之折算標準。
據上論斷，應依刑事訴訟法第369條第1項前段、第364條、第299
條第1項前段，道路交通管理處罰條例第86條第1項，刑法第284
條前段，刑法第62條前段、第41條第1項前段，刑法施行法第1條
之1第1項，判決如主文。
本案經檢察官林慧美提起公訴，檢察官陳建弘到庭執行職務。
中　　華　　民　　國　　110 　年　　3 　　月　　23　　日
                  刑事第六庭    審判長法　官  張瑛宗
                                      法　官  林坤志
                                      法　官  林逸梅
以上正本證明與原本無異。
不得上訴。
                                      書記官  施淑華
中　　華　　民　　國　　110 　年　　3 　　月　　23　 日
附錄：本案論罪科刑法條全文
道路交通管理處罰條例第86條
汽車駕駛人，無駕駛執照駕車、酒醉駕車、吸食毒品或迷幻藥駕
車、行駛人行道或行經行人穿越道不依規定讓行人優先通行，因
而致人受傷或死亡，依法應負刑事責任者，加重其刑至二分之一
。
汽車駕駛人，在快車道依規定駕車行駛，因行人或慢車不依規定
，擅自進入快車道，而致人受傷或死亡，依法應負刑事責任者，
減輕其刑。

中華民國刑法第284條
因過失傷害人者，處1年以下有期徒刑、拘役或10萬元以下罰金
；致重傷者，處3年以下有期徒刑、拘役或30萬元以下罰金。